【裁判字號】    97,財管,100
【裁判日期】    971105
【裁判案由】    選任遺產管理人
【裁判全文】
臺灣臺中地方法院民事裁定            97年度財管字第100號
聲  請  人  丁○○
上列聲請人聲請指定丙○○之遺產管理人事件，本院裁定如下：
    主  文
聲請駁回。
聲請費用由聲請人負擔。
    理      由
一、聲請意旨略以：聲請人與被繼承人丙○○為同事、友人關係
    ，丙○○於民國九十六年十二月三日死亡，其生前立有代筆
    遺囑，該遺囑雖已明確載明丙○○往生後所有遺產全權委託
    丁○○即聲請人處理，惟地政機關以該遺囑未經法院確認為
    真正，無法證明聲請人確實為被繼承人丙○○之遺產管理人
    為由，拒絕聲請人辦理被繼承人丙○○遺產相關之過戶、處
    分事宜，爰依法聲請選定聲請人或其他適當之人為被繼承人
    丙○○之遺產管理人。
二、按繼承開始時，繼承人之有無不明者，由親屬會議於一個月
    內選定遺產管理人，並將繼承開始及選定遺產管理人之事由
    ，向法院報明。無親屬會議或親屬會議未於前條所定期限內
    選定遺產管理人者，利害關係人或檢察官，得聲請法院選任
    遺產管理人，並由法院依前項規定為公示催告，民法第一千
    一百七十七條、第一千一百七十八條第二項分別定有明文。
三、次按代筆遺囑，由遺囑人指定三人以上之見證人，由遺囑人
    口述遺囑意旨，使見證人中之一人筆記、宣讀、講解，經遺
    囑人認可後，記明年、月、日，及代筆人之姓名，由見證人
    全體及遺囑人同行簽名，遺囑人不能簽名者，應按指印代之
    ，民法第一千一百九十四條定有明文。復按關於代筆遺囑，
    同法第一千一百九十四條更規定應由見證人全體及遺囑人同
    行簽名，遺囑人不能簽名者，應按指印代之，見證人則特別
    規定須以簽名為之，排除同法第三條第二項蓋章代簽名、第
    三項以指印、十字或其他符號代簽名，在文件上經二人簽名
    證明等方式之使用（最高法院八十六年度台上字第九二一號
    判決參照）。再按民法第一千一百九十四條所定之見證人，
    依其文義及立法意旨觀之，應以被繼承人為遺囑時，始終親
    自在場與聞其事並得為證明及簽名於其上之人（八十五年度
    台上字第一六七二號判決參照）。
四、聲請人主張之事實，固據其提出被繼承人丙○○之除戶戶籍
    謄本、代筆遺囑影本、經海峽交流基金會認證之死亡公證書
    影本、遺產清冊、財產相關證明、聲請人代墊被繼承人丙○○之各項費用單據及清單等件為證，並據證人即上開代筆遺
    囑之見證人兼代筆人甲○○到庭證述：「（與遺囑人關係？
    ）工作上認識。（你是本件遺囑見證人兼遺囑代筆人？）是
    。（遺囑內容均由遺囑人口述遺囑意旨？）是，因為丙○○
    那時已經中風，手沒有辦法寫字，但是講話及意識都很清楚
    ，所以他口述遺囑要旨，由我紀錄。（你於代筆完成後有宣
    讀及講解，並經遺囑人認可？）我有唸給他聽，拿給他看，
    我有講解意思，他有同意。（全體見證人三人均自行簽名？
    ）是。（遺囑人有自行簽名？）沒有，丙○○的名字是由我
    寫的，但指印是他自己蓋的，他已經沒有辦法寫字。（遺囑
    內容有指定聲請人為遺產管理人及遺囑執行人？）丙○○有
    提到遺囑執行人是聲請人丁○○，也有說到往生後，遺產全
    部交由聲請人丁○○處理。（立遺囑之時間、地點？）時間
    是九十六年十月二十九日下午六點，地點在浙江的醫院裡面
    ，當時丙○○住院，我那次是要談工作上的事情，剛好碰到
    他住院，他跟我講遺囑的事情。（有無其他利害關係人對遺
    囑之真正質疑過？）沒聽過」等語；另與證人即上開遺囑見
    證人徐德水、乙○○二人亦到庭證述：「（與遺囑人關係？
    ）我們是同事；我們是生意上的夥伴。（你們是本件遺囑見
    證人？）是。（遺囑內容均由遺囑人口述遺囑意旨？）是。
    （代筆人完成遺囑後有宣讀及講解，並經遺囑人認可？）甲○○有唸給丙○○聽，他有表示同意。（遺囑人有自行簽名
    ？）他的手已經不能寫字，名字應開是甲○○寫的，丙○○
    自己同意後在蓋指印。（遺囑內容已指定聲請人為遺產管理
    人及遺囑執行人？）有說遺產要交由聲請人丁○○處理。（
    立遺囑之時間、地點？）時間是九十六年十月二十九日下午
    六點，地點在浙江的醫院裡面。（有無其他人對該遺囑質疑
    過？）就我們所知還沒有」等語互核相符（均參照本院九十
    七年十月三十一日訊問筆錄），且系爭丙○○之遺產歸屬與
    證人甲○○、徐德水、乙○○均無任何利害關係，且彼等均
    親自參與系爭交代表之製作過程，其證詞應可採信。是依上
    開證人證詞，可認系爭代筆遺囑與民法第一千一百九十四條
    規定代筆遺囑之法定要件相符，為一合法有效之遺囑，雖被
    繼承人丙○○並未在遺囑中形式上表明選任聲請人為其遺產
    管理人，然揆諸此代筆遺囑之內容，既已載明「往生後所有
    遺產全權委託丁○○（即聲請人）處理」，則可認實質上被
    繼承人丙○○有選任聲請人為其遺產管理人之真意，是被繼
    承人丙○○之遺產應由聲請人丁○○加以管理。本件被繼承
    人丙○○既已有遺產管理人，聲請人復聲請選任遺產管理人
    ，於法不合，應予駁回。
五、依非訟事件法第二十一條第一項前段，裁定如主文。
中    華    民    國    97    年    11    月    5     日
                          家事法庭法  官  簡賢坤
以上正本證明與原本無異。
如對本裁定抗告，須於裁定送達後十日之不變期間內，向本院提
出抗告狀，並繳納抗告費新臺幣一千元。
中    華    民    國    97    年    11    月    5     日
                                  書記官  廖日晟


司法院資訊處製作；財團法人民間司法改革基金會備份。
